【裁判字號】    89,簡上,153
【裁判日期】    900206
【裁判案由】    排除侵害
【裁判全文】
臺灣板橋地方法院民事判決    八十九年度簡上字第一五三號
    上  訴  人  丙○○
                甲○○
    被 上訴 人  乙○○
右當事人間請求排除侵害事件，上訴人對於中華民國八十九年二月三日臺灣板橋地方
法院板橋簡易庭八十九年度板簡字第二二七號第一審判決提起上訴，本院判決如左：
    主      文
原判決關於命上訴人應將坐落台北縣板橋市○○○段第三崁小段四一之二地號土地上
建物一八四六建號即門牌號碼台北縣板橋市○○路○段三二五號二樓房屋後段與該屋
加蓋部分間之隔間牆拆除部分，與該部分假執行之宣告均廢棄。
右廢棄部分，被上訴人在第一審之訴及假執行之聲請均駁回。
其餘上訴駁回。
第一審及第二審訴訟費用由上訴人負擔。
    事      實
甲、上訴人方面：均未於最後言詞辯論期日到場，惟據渠等以前所提之書狀及到庭所
    為之聲明、陳述略以：
一、聲明：
    (一)原判決廢棄。
    (二)被上訴人在第一審之訴駁回。
二、陳述：除與原判決記載相同者，茲引用之外，補稱：
    (一)門牌號碼台北縣板橋市○○路○段三二五號二樓後段、如附圖所示斜線部分面
      積二三．三二平方公尺之建物（下簡稱系爭增建部分）並未經約定在抵押權範
      圍內，且亦未在查封及拍賣公告範圍內，再民事執行處亦未依強制執行事件應
      行注意事項規定另行估價併付拍賣，故被上訴人就系爭增建部分，並未支付價
      金，因此並未取得該部分之所有權。
    (二)再原審判決理由顯然將「拍賣抵押物裁定」之執行名義的效力範圍與「查封效
      力」的範圍，予以混淆誤認，查「拍賣抵押物裁定」之執行名義的效力範圍與
      抵押權效力所及之範圍相同，但與「查封效力」的範圍卻並非必然相同，故強
      制執行法就查封之效力僅規定及於所查封標的之從物或孳息，而非規定查封之
      效力及於抵押權效力所及標的之全部。
    (三)又原審另認依鈞院八十五年度執全字第一一三七號假扣押事件之執行筆錄之記
      載，並未有上訴人所指之共同壁存在，且依鈞院八十七年度自字第三三三號刑
      事卷宗筆錄亦載明，上訴人甲○○坦承於八十六年底知道二樓要拍賣才封起來
      等語，因而逕認本案系爭增建部分為抵押權效力所及，因而為拍定人取得所有
      權。然查，抵押權效力所及之範圍並不等同於查封效力之範圍，已如前述，又
      按不動產並非不得分割，系爭增建部分與原有建築物間之前雖未曾設有共同壁
      阻隔，但依鈞院八十六年度執字第九九六九號拍賣抵押物強制執行事件之執行
      筆錄觀之，在查封之前，上訴人業將該共同壁修建完成，並設置獨立出入口（
      雖或有認為該出入口進出恐有不便，但此屬主觀認定，不影響依法成為另一單
      獨建物之性質），自已成為另一單獨所有權之標的，此觀前開強制執行事件鈞
      院執行人員會同兩造於八十六年二月二十四日履勘現場時，對雙方爭執之增建
      部分囑其應以訴訟行之並載明於執行筆錄自明。據此，本件上訴人所抗辯者，
      並非系爭增建部分是否為抵押權效力所及之問題，而係系爭增建部分是否為查
      封效力所及，此由上開執行筆錄中鈞院執行人員告知被上訴人「應以訴訟行之
      」一語自明，此更證明依鈞院執行人員現場查封之認定，系爭增建部分並非從
      物或附屬建物，自非在拍定之效力範圍內，再觀拍賣公告內容並未將系爭增建
      部分明列在內，足證被上訴人並未取得所有權。末查，本案系爭強制執行程序
      之拍賣公告內容，並未將系爭增建部分明列在內，亦未另行估價，而依強制執
      行法規定，當事人及利害關係人得請求閱覽執行事件之相關事證及查封執行筆
      錄，被上訴人自不得主張不知悉拍賣公告內容並未將系爭增建部分明列在內之
      事實，由此足證被上訴人在投標時並未對系爭增建部分支付對價，故其並未取
      得所有權自明。
三、證據：援用第一審所提證據。
乙、被上訴人方面：
一、聲明：上訴駁回。
二、陳述：除與原判決記載相同者，茲引用之外，補稱：
    (一)本件系爭增建部分自始即附著於原有建築物即台北縣板橋市○○路○段三二五
      號二樓，並無獨立之出入門戶，且向由住在二樓之上訴人丙○○使用，一樓之
      上訴人甲○○根本無法使用，被上訴人於八十六年十二月十七日拍定上開房屋
      ，並於同年月二十九日由鈞院核發權利移轉證書予被上訴人，上訴人丙○○嗣
      後始於八十七年二月二十一日僱工在系爭增建部分打洞通往一樓暨施作隔間之
      三夾板與鐵板牆，並進而主張「上訴人業將共同壁修建完成並設置獨立出入口
      ，雖或有認為該出入口住出恐有不便，但此屬主觀認定，不影響依法成為另一
      單獨建築物之性質云云，然被上訴人既已於八十六年十二月二十九日領得由鈞
      院核發權利移轉證書，依據強制執行法第九十八條第一項之規定，被上訴人即
      於當日取得上開建築物包括系爭增建部分之完全所有權（當時並無隔間牆及出
      入口），並無疑義。上訴人豈可於已屬於被上訴人所有之物上大興土木，甚至
      進而主張該增建部分有獨立出入口，為渠等所有。
    (二)又按民法第八百六十二條第一項明文規定抵押權之效力及於抵押物之從物，而
      系爭建物並無任何獨立之出入通路復經原審查明，雖原審法院認為該建物係從
      物，而被上訴人主張該建物已因添附而成為抵押物之一部，然不論採何說，依
      上開條文之規定，均屬抵押權效力所及之範圍，不因是否經約定於抵押權範圍
      內而有差異。
    (三)另依辦理強制執行事件應行注意事項第四十二條第三項規定，併付拍賣必在擴
      建或增建部分非抵押物之從物或非因添附而成為抵押物之一部時，始有適用之
      餘地。換言之，如擴建或增建部分已屬抵押物之從物或因添附而成為抵押物之
      一部，即為抵押權效力所及，執行債權人本即無主張併付拍賣之必要。故既非
      併付拍賣，執行法院就該欠缺獨立性之系爭建物自無庸另行估價，既不必另行
      估價，拍定人就此部分本即不必再支出任何價金即可取得所有權。
    (四)綜上所述，上訴人妄言「抵押權效力所及範圍不等於查封效力範圍」、「上訴
      人業將共同壁修建完成並設置獨立出入口，雖或有認為該出入口進出恐有不便
      ，但此屬主觀認定，不影響依法成為另一單獨建築物之性質」云云，實非可採
      。況上訴人甲○○已自認其已將台北縣板橋市○○路○段三二五號一樓出售予
      他人，而系爭增建部分並未出售，則其已無獨立出入口，且其並未使用系爭增
      建部分，故其上訴顯無理由。
三、證據：援用第一審所提證據。
丙、本院依職權調閱本院八十七年度自字第三三三號毀損案件刑事卷宗全卷、本院八
    十六年度執字第九九六六號拍賣抵押物民事執行卷宗全卷。
    理      由
甲、程序方面：
    本件上訴人未於最後言詞辯論期日到場，核無民事訴訟法第三百八十六條各款所
    列情形，爰依被上訴人之聲請，由其一造辯論而為判決。
乙、實體方面：
一、本件被上訴人起訴主張：系爭增建部分自始即附著於原有建築物即台北縣板橋市
    ○○路○段三二五號二樓，並無獨立之出入門戶，被上訴人於八十六年十二月十
    七日拍定上開房屋，並於同年月二十九日由鈞院核發權利移轉證書予被上訴人，
    故被上訴人已經由法院拍賣程序取得系爭增建部分之所有權，上訴人竟在拍定後
    於八十七年二月二十一日僱工在系爭增建部分打洞通往一樓暨施作隔間之三夾板
    與鐵板牆，無權占用該增建部分，為此請求上訴人應將系爭增建部分與原有建築
    物間之隔間牆拆除，並將如附圖所示斜線部分面積二三．三二平方公尺之建物回
    復原狀後返還被上訴人等語。上訴人則以：系爭增建部分為甲○○所蓋用，且並
    未經約定在抵押權範圍內，亦未在查封及拍賣公告範圍內，又抵押權效力所及之
    範圍並不等同於查封效力之範圍，是查封之效力並不及該增建部分，再鈞院民事
    執行處亦未就系爭增建部分另行估價併付拍賣，被上訴人就該增建部分並未支付
    價金，因此其並未取得該部分之所有權，又系爭增建部分與原有建築物間之前雖
    未曾設有共同壁阻隔，但在查封之前，上訴人業將該共同壁修建完成，並設置獨
    立出入口，自已成為單獨所有權之標的。系爭增建部分既非從物或附屬建物，且
    拍賣公告並未將系爭增建部分明列在內，自非在拍定之效力範圍內，足證被上訴
    人並未取得所有權云云，資為抗辯。
二、查被上訴人起訴主張其於八十六年十二月十七日由拍賣程序買受台北縣板橋市○
    ○路○段三二五號二樓之房屋，並於同年月二十九日由本院核發權利移轉證書，
    該房屋經上訴人增建如附圖所示斜線部分，而上訴人在系爭增建部分打洞通往一
    樓，並在該系爭增建部分與原有建築物間施作隔間之三夾板與鐵板等情，業據其
    提出權利移轉證書、照片等件為證，上訴人對之固不爭執，惟仍以前揭情詞置辯
    。則本件兩造之爭點在於系爭增建部分是否為查封及拍賣效力所及？被上訴人是
    否已取得系爭增建部分之所有權？
三、按，所有人於原有建築物之外另行增建者，如增建部分與原有建築物無任何可資
    區別之標識存在，而與之作為一體使用者，因不具構造上及使用上之獨立性，自
    不得獨立為物權之客體，原有建築物所有權範圍因而擴張，以原有建築物為擔保
    之抵押權範圍亦因而擴張。倘增建部分於構造上及使用上已具獨立性，即為獨立
    之建築物。苟其常助原有建築物之效用，而交易上無特別習慣者，即屬從物，而
    為抵押權之效力所及。若增建部分已具構造上之獨立性，但未具使用上之獨立性
    而常助原有建築物之效用者，則為附屬物。其使用上既與原有建築物成為一體，
    其所有權應歸於消滅；被附屬之原有建築物所有權範圍，則因二所有權歸於一所
    有權而擴張，抵押權之範圍亦因而擴張。是從物與附屬物雖均為抵押權之效力所
    及，惟兩者在概念上仍有不同，最高法院八十八年度台上字第四八五號判決意旨
    可資參照。查系爭增建部分與原有建築物之間，在查封當時並無任何隔間牆存在
    ，且該增建部分亦係由系爭建物原所有權人即上訴人丙○○供作廚房使用，嗣於
    被上訴人拍定後，上訴人始砌建隔間牆，業經上訴人在本院八十七度自字第三三
    三號毀損刑事案件中自承無訛，並有證人邱泰欽、鍾黃養在前開刑事案件中證述
    綦詳，且經本院調取前揭刑事案卷全卷、本院八十五年度執全字第一一三七號假
    扣押事件案卷查明屬實。又系爭增建部分通往一樓之出入口僅係在地面打洞以鐵
    梯攀爬進出，而證人即八十七年四月二十九日據報前往該址處理之員警翁經文在
    前開刑事案件中亦證稱：中午第一次去只看見一部分，沒有看見後面地板上那個
    洞，第二次去工人說屋主找他來打洞，是八十七年四月二十九日當天打洞等語，
    亦經本院核閱前揭刑事案卷全卷屬實，又上訴人雖辯稱：在查封之前，上訴人業
    將該共同壁（即隔間牆）修建完成，並設置獨立出入口云云，惟並未舉證以實其
    說，其前開辯解，顯非可採，是亦難認系爭增建部分有獨立之出入口。從而，參
    諸前揭判決意旨，堪認系爭增建部分與原有建築物間並無任何可資區別之標識存
    在，且在使用上已與原有建築物合為一體，不能獨立存在，在構造上及使用上均
    不具有獨立性，自不得獨立為物權之客體，原有建築物所有權範圍因而擴張至該
    系爭增建部分。本件原有建築物既經查封，則系爭增建部分自亦為查封效力及拍
    賣效力所及，故本件被上訴人主張其於領得權利移轉證書時即已取得系爭增建部
    分之所有權，自屬有據。
四、又按，動產因附合而為不動產之重要成分者，不動產所有人，取得動產所有權，
    民法第八百十一條定有明文。查，本件上訴人雖於系爭增建部分與原有建築物之
    間，以鐵板及三夾板砌建隔間牆，然其所出資砌建之隔間牆，既因附合於被上訴
    人所有之不動產而成為該不動產之成分，自無單獨所有權之存在，故系爭增建部
    分與原有建築物之隔間牆已由被上訴人取得所有權，則被上訴人是否要拆除該隔
    間牆係在其處分權範圍內，自無理由訴請非所有權人之上訴人為拆除。
五、再按，所有人對於無權占有或侵奪其所有物者，得請求其返還之。對於妨害其所
    權者，得請求其除去之。有妨害其所有權之虞者，得請求防止之。民法第七百六
    十七條亦定有明文。查本件被上訴人已於八十六年十二月二十九日取得系爭增建
    部分之所有權，嗣上訴人於地面打洞通往一樓，顯已妨害被上訴人之所有權，並
    且無權占有系爭違建部分，故被上訴人依民法第七百六十七條之規定，訴請上訴
    人將系爭增建部分回復原狀後返還被上訴人，自有理由。
六、綜上所述，被上訴人本於民法第七百六十七條之規定，請求上訴人將如附圖所示
    斜線部分面積二三．三二平方公尺之建物回復原狀後返還被上訴人，為有理由，
    應予准許，逾此部分之請求，尚非有據，不應准許。原審就超過上開應准許部分
    為被上訴人勝訴之判決，並為假執行之宣告，自有未洽。上訴意旨就此部分指摘
    原判決不當求予廢棄改判，為有理由，自應由本院將原判決此部分予以廢棄改判
    如主文第一項所示。至於上開應准許部分，原審判命上訴人給付，並為假執行之
    宣告，依法並無不合，上訴人仍執陳詞，指摘原判決不當，求予廢棄，為無理由
    ，自應駁回其上訴。
七、本件事證已臻明確，兩造其餘攻擊防禦方法，於本件判決結果不生影響，爰不一
    一論述，併此敘明。
八、結論：本件上訴為一部有理由，一部無理由，依民事訴訟法第四百四十九條第一
    項、第四百五十條、第四百六十三條、第三百八十五條第一項前段、第七十九條
    但書、第八十五條第一項前段，判決如主文。
中      華      民      國    九十    年      二        月      六      日
                                    臺灣板橋地方法院民事第二庭
~B審判長法官  蕭惠芳
~B      法官  周舒雁
~B      法官  王士珮
右正本證明與原本無異。
本判決不得上訴。
中      華      民      國    九十    年      二        月      六      日
~B法院書記官  尤秋菊


司法院資訊處製作；財團法人民間司法改革基金會備份。
